【裁判字號】    97,上易,903
【裁判日期】    980421
【裁判案由】    清償借款
【裁判全文】
臺灣高等法院民事判決                 97年度上易字第903號
上  訴  人  丁○○
            戊○○
            乙○○
            丙○○
兼  共  同
訴訟代理人  甲○○
被 上訴 人  中國信託商業銀行股份有限公司
法定代理人  庚○○
訴訟代理人  己○○
上列當事人間請求清償借款事件，上訴人對於中華民國97年8月
18日臺灣臺北地方法院97年度訴字第1843號第一審判決提起上訴
，經本院於98年4月7日言詞辯論終結，玆判決如下：
    主      文
原判決關於命上訴人給付，超過「上訴人以繼承邱柯玉蘭之遺產
為範圍，應連帶給付被上訴人(一)新臺幣拾柒萬捌仟柒佰捌拾玖
元，及自民國九十三年六月十二日起至清償日止，按週年利率百
分之十點二七計算之利息，以及自民國九十三年七月十三日起至
清償日止，逾期在六個月以內者，按上開利率百分之十，逾期超
過六個月部分，按上開利率百分之二十計算之違約金。(二)新臺幣
玖拾萬伍仟陸佰壹拾陸元，及自民國八十九年一月二十三日起至
清償日止，按週年利率百分之八點七七計算之利息，以及自民國
八十九年二月二十四日起至清償日止，逾期在六個月以內者，按
上開利率百分之十，逾期超過六個月部分，按上開利率百分之二
十計算之違約金。」部分，及訴訟費用之裁判均廢棄。
上開廢棄部分，被上訴人在第一審之訴駁回。
其餘上訴駁回。
第一、二審訴訟費用由上訴人連帶負擔四分之一，餘由被上訴人
負擔。
    事實及理由
一、本件被上訴人主張：訴外人邱嫈芬於民國86年5月9日邀同上
    訴人之被繼承人邱柯玉蘭為連帶保證人，與伊訂立消費借貸
    契約，約定由邱嫈芬向伊借款新台幣（下同）500萬元，其
    中60萬元自86年5月19日起至91年5月19日止，共分60期，以
    1個月為1期，於每月19日按期定額年金平均攤還本金及利息
    ，利息依伊基本放款利率加年息2.02%計算；其餘440萬元則
    自86年5月19日起至106年5月19日止，共分240期，以1個月
    為1期，於每月19日按期定額年金平均攤還本金及利息，利
    息依伊基本放款利率加年息0.52%計算。如未按期繳納利息
    或償還本金或攤還本息時，逾期在6個月以內者，按約定利
    率10%，逾期超過6個月部分，按約定利率20%計算之違約金
    ，停止或遲延履行全部或一部債務本金或不依約付息時，債
    務視為全部到期，邱柯玉蘭於邱嫈芬不依約履行時，邱柯玉
    蘭願意放棄先訴抗辯權，負責立即如數付清，並同意伊無庸
    先就擔保物受償，得逕向其求償。詎邱嫈芬未依約清償，依
    約其債務視為全部到期，經伊多方催討、取償，上開60萬元
    借款部分尚欠本金37萬8789元，並自93年6月12日起按前開
    利率計算之遲延利息，及自93年7月13日起算之違約金；上
    開440萬元借款部分尚欠本金90萬5616元，並自89年1月23
    日起按上開利率計算之遲延利息，及自89年2月24日起算之
    違約金，均未給付。邱柯玉蘭於87年6月16日死亡，上訴人
    丁○○、戊○○、乙○○、丙○○、甲○○分別為其配偶、
    子女，且均未拋棄繼承，爰依伊與邱柯玉蘭間連帶保證契約
    之法律關係，起訴求為命：(一)上訴人應連帶給付被上訴人37
    萬8789元，及自93年6月12日起至清償日止，按週年利率10.
    27%計算之利息，以及自93年7月13日起至清償日止，逾期在
    6個月以內者，按上開利率10%，逾期超過6個月部分，按上
    開利率20%計算之違約金。(二)上訴人應連帶給付被上訴人90
    萬5616元，及自89年1月23日起至清償日止，按週年利率8.7
    7%計算之利息，以及自89年2月24日起至清償日止，逾期在6
    個月以內者，按上開利率10%，逾期超過6個月部分，按上開
    利率20%計算之違約金之判決。（原審判決被上訴人勝訴）
    並對於上訴人之上訴，答辯聲明：上訴駁回。
二、上訴人則以：伊等符合新修正之民法繼承編施行法規定，得
    以繼承所得邱柯玉蘭遺產為限，負清償責任。而伊等固未拋
    棄繼承或辦理限定繼承，邱柯玉蘭未遺有任何財產，且本件
    債務金額龐大，伊等目前收入均不穩定，無力負擔邱柯玉蘭
    之債務，若命伊等繼續履行邱柯玉蘭所遺債務，顯失社會一
    般所認知之公平原則等語，資為抗辯。並對於原判決提起上
    訴，聲明：(一)原判決廢棄。(二)被上訴人在第一審之訴駁回。
三、兩造不爭執之事項：
  (一)訴外人邱嫈芬於民國86年5月9日邀同上訴人之被繼承人邱柯
    玉蘭為連帶保證人，與被上訴人訂立消費借貸契約，約定由
    邱嫈芬向被上訴人借款新台幣（下同）500萬元，其中60萬
    元自86年5月19 日起至91年5月19日止，共分60期，以1個月
    為1期，於每月19日按期定額年金平均攤還本金及利息，利
    息依被上訴人基本放款利率加年息2.02%計算；其餘440萬元
    則自86年5月19日起至106年5月19日止，共分240期，以1個
    月為1期，於每月19日按期定額年金平均攤還本金及利息，
    利息依被上訴人基本放款利率加年息0.52%計算。如未按期
    繳納利息或償還本金或攤還本息時，逾期在6個月以內者，
    按約定利率10%，逾期超過6個月部分，按約定利率20%計算
    之違約金，停止或遲延履行全部或一部債務本金或不依約付
    息時，債務視為全部到期，邱柯玉蘭於邱嫈芬不依約履行時
    ，邱柯玉蘭願意放棄先訴抗辯權，負責立即如數付清，並同
    意被上訴人無庸先就擔保物受償，得逕向其求償。
  (二)邱嫈芬未依約清償，依約其債務視為全部到期，經被上訴人
    多方催討、取償後，上開60萬元借款部分尚欠本金37萬8789
    元，並自93年6月12日起按前開利率計算之遲延利息，及自9
    3年7月13日起算之違約金；上開440萬元借款部分尚欠本金
    90萬5616元，並自89年1月23日起按上開利率計算之遲延利
    息，及自89年2月24日起算之違約金，均未給付。
  (三)邱柯玉蘭於87年6月16日死亡，上訴人為其繼承人，均未拋
    棄繼承及限定繼承。
四、邱柯玉蘭依連帶保證關係，尚應履行原判決所命金額之債務
    ，且上訴人為邱柯玉蘭之繼承人，已如前述，則被上訴人基
    於消費借貸及連帶保證關係，主張上訴人負有連帶給付前開
    金額之債務，原屬有據。
五、玆應審究者，為上訴人得否主張限定責任乙節。就此，被上
    訴人主張：被上訴人係於97年3月間起訴，在民法繼承編施
    行法第1條之2增訂前，無該條規定之適用，縱有該條規定適
    用，被上訴人與邱柯玉蘭間所訂立者為連帶保證契約，邱柯
    玉蘭與主債務人邱嫈芬係處於同一主債務人地位，亦非代邱
    嫈芬負履行責任，何況上訴人已自承由邱柯玉蘭處繼承不動
    產，伊請求自無顯失公平之處等語，並提出借據2紙及約定
    書（見原審卷，6至8頁）、邱嫈芬放款帳戶主檔及利率查詢
    、還款交易明細（見原審卷，9至15頁）、臺灣板橋地方法
    院97年1月16日板院輔家科春潁字第004378號函（見原審卷
    ，18頁）等為證，並聲請本院調取邱柯玉蘭死亡前之財產及
    所得資料。上訴人則抗辯：其符合新修正之民法繼承編施行
    法規定，得以繼承邱柯玉蘭之遺產為限，負清償責任。而邱
    柯玉蘭未遺有任何財產，且本件債務金額龐大，目前收入均
    不穩定，無力負擔邱柯玉蘭之債務，若命其繼續履行邱柯玉
    蘭所遺債務，顯失公平等語，並提出財產歸屬資料清單及94
    至96年度綜合所得稅各類所得資料清單（見本院卷，56至79
    頁）為證。再分述如下：
  (一)關於邱柯玉蘭對被上訴人所負責任之性質部分：查被上訴人
    與邱柯玉蘭訂立之約定書中，固約定邱柯玉蘭於邱嫈芬不依
    約履行時，邱柯玉蘭願意放棄先訴抗辯權，負責立即如數付
    清，並同意伊無庸先就擔保物受償，得逕向其求償等語，然
    被上訴人與邱柯玉蘭、邱嫈芬所訂立之借據，均表明邱嫈芬
    為連帶借款人，邱柯玉蘭則為連帶保證人（見原審卷，5頁
    、6頁），可知被上訴人與邱柯玉蘭及邱嫈芬簽訂契約時，
    即基於發生不同之私法上地位而為。而依民法規定，連帶保
    證人邱柯玉蘭與邱嫈芬內部亦無應分擔部分，與一般連帶債
    務人有異。再者，被上訴人與邱柯玉蘭簽立之約定書第九條
    、第十一條等條文中，亦區別主債務人及保證人，並載明「
    保證人代主債務人清償債務」等語（見原審卷，8頁），可
    知邱柯玉蘭於邱嫈芬未履行債務時，縱不能行使先訴抗辯權
    ，必須為給付，但性質上仍屬於代主債務人邱嫈芬履行債務
    。
  (二)關於本件有無適用民法繼承編施行法第1條之2部分：查繼承
    在民法繼承編中華民國97年1月4日前開始，繼承人對於繼承
    開始後，始發生代負履行責任之保證契約債務，由其繼續履
    行債務顯失公平者，得以所得遺產為限，負清償責任，97年
    5月7日修正之民法繼承編施行法第1條之2第1項定有明文。
    本件邱柯玉蘭於87年6月16日死亡，上訴人均未拋棄繼承或
    限定繼承，是其繼承發生於97年1月4日前，又邱柯玉蘭所負
    代為履行之債務，自89年2月24日（440萬元部分）及自93年
    6 月12日（60萬元部分）開始，亦為兩造所不爭，故上訴人
    繼承邱柯玉蘭之代負履行責任之時間，乃在其繼承之後，依
    上開規定，若由上訴人繼續履行債務顯失公平者，得以所得
    遺產為限，負清償責任。查本條就所謂由繼承人繼續履行債
    務顯失公平者，雖未為任何定義或例示，然依本條提案立法
    委員之提案說明，謂：「民法繼承編部分條文縱於九十六年
    十二月十四日修正通過，明訂繼承人對於被繼承人之連帶保
    證債務，僅負有限責任。惟前法修正前已發生之繼承保證債
    務事件，許多繼承人尚陷於天外飛來債務中，影響其權益甚
    鉅，亦顯失公平，為保障此類繼承人，爰增設本條追溯適用
    新法之規定，並以繼承所得遺產為限，負清償責任，以維公
    平正義。」等語，可認若繼承人所繼承之債務顯然大於財產
    ，而依繼承人之資力，顯難清償者，即屬顯失公平。查依財
    政部臺北市國稅局98年2月16日財產歸屬資料清單所示（見
    本院卷，78頁），邱柯玉蘭並無任何財產，又依上訴人等提
    出財產歸屬資料清單及94至96年度綜合所得稅各類所得資料
    清單（見本院卷，56至79頁），亦未有繼承自邱柯玉蘭財產
    之記錄，且除上訴人丁○○擁有土地1筆公告現值171萬720
    元外，其餘上訴人均無不動產或有利息收入之存款。參以上
    訴人丁○○已經年老，無法工作，上訴人戊○○目前打零工
    ，有二個小孩要養，上訴人丙○○是保險業務員，但患有乳
    癌，目前接受化療，收入不穩定，上訴人乙○○也在打零工
    ，收入不穩定，上訴人甲○○每月收入大約一萬五到一萬八
    之間，今年因為有無薪假，不能確定收入是否可以維持，是
    否會被裁員等情，並據上訴人兼共同訴訟代理人甲○○於本
    院準備程序中陳述在卷（見本院卷，55頁），核與前開上訴
    人財產歸屬資料清單及94至96年度綜合所得稅各類所得資料
    清單（見本院卷，56至79頁）大致相符，應堪信為真實，是
    上訴人抗辯其顯然無法清償邱柯玉蘭所負債務，若由其負無
    限清償責任，顯然有失公平，應適用前開規定，以其繼承邱
    柯玉蘭之遺產為限，負清償責任，當屬可採。又上開修正條
    文雖於97年5月7日公布施行，但該條既已明文規定適用於修
    正前之繼承事件，則被上訴人主張上訴人之繼承在修正前，
    不適用該規定云云，即不可採。
六、綜上所述，被上訴人本於繼承及連帶保證關係，請求上訴人
    於繼承邱柯玉蘭之遺產範圍內，應連帶給付：(一)37萬8789元
    ，及自93年6月12日起至清償日止，按週年利率10.27%計算
    之利息，以及自93年7月13日起至清償日止，逾期在6個月以
    內者，按上開利率10%，逾期超過6個月部分，按上開利率20
    %計算之違約金。(二)90萬5616元，及自89年1月23日起至清償
    日止，按週年利率8.77%計算之利息，以及自89年2月24日起
    至清償日止，逾期在6個月以內者，按上開利率10%，逾期超
    過6個月部分，按上開利率20%計算之違約金，為有理由，應
    予准許。逾此部分之請求，為無理由，應予駁回。原審就超
    過上開應准許部分，為上訴人敗訴判決，自有未洽。上訴意
    旨就此部分指摘原判決不當，求予廢棄改判，為有理由。至
    於上開應准許部分，原審判命上訴人給付，核無違誤，上訴
    意旨，就此部分，指摘原判決不當，求予廢棄，為無理由，
    應駁回其上訴。
七、據上論結，本件上訴為一部有理由，一部無理由。依民事訴
    訟法第450條、第449條第1項、第79條、第85條第2項，判決
    如主文。
中    華    民    國    98    年    4     月    21    日
                    民事第七庭
                        審判長法  官  鄭三源
                              法  官  王聖惠
                              法  官  呂太郎
正本係照原本作成。
如不服本判決，應於收受送達後20日內向本院提出上訴書狀，其
未表明上訴理由者，應於提出上訴後20日內向本院補提理由書狀
（均須按他造當事人之人數附繕本）上訴時應提出委任律師或具
有律師資格之人之委任狀；委任有律師資格者，另應附具律師資
格證書及釋明委任人與受任人有民事訴訟法第466條之1第1項但
書或第2項（詳附註）所定關係之釋明文書影本。
中    華    民    國    98    年    4     月    23    日
                              書記官  黃千鶴
附註：
民事訴訟法第466條之1（第1項、第2項）：
對於第二審判決上訴，上訴人應委任律師為訴訟代理人。但上訴
人或其他法定代理人具有律師資格者，不在此限。
上訴人之配偶、三親等內之血親、二親等內之姻親，或上訴人為
法人、中央或地方機關時，其所屬專任人員具有律師資格並經法
院認為適當者，亦得為第三審訴訟代理人。


司法院資訊處製作；財團法人民間司法改革基金會備份。
